臺灣臺北地方法院民事判決　　　　　　 95年度訴字第10071號
原　　　告　戊○○
　　　　　　甲○○
共　　　同
訴訟代理人　林秋萍律師
被　　　告　台灣土地銀行股份有限公司
法定代理人　丙○○
訴訟代理人　丁○○
　　　　　　乙○○
上列當事人間確認債權不存在等事件，本院於中華民國96年3月
21日言詞辯論終結，判決如下：
    主  文
原告之訴駁回。
訴訟費用由原告負擔。
    事實及理由
一、原告起訴主張：訴外人王武偉於民國83年11月23日邀同原告
    甲○○及訴外人王士祥為連帶保證人，向被告借款500萬元
    下稱系爭500萬元借款），約定借款期間自民國83年11月23
    日起至98年11月23日止，共15年，償還方式自借款日起共分
    180期，每期1個月，自第1期起本息平均攤還，如有一期未
    履行即視為全部到期，並按被告牌告基本放款利率加7.3碼
    計算之年利率，嗣後隨被告牌告基本放款利率調整而調整，
    逾期償付本息時，除按約定利率計付遲延利息外，逾期6個
    月以內按約定利率一成，逾期6個月以上者，另就超過部分
    按約定利率二成計算加付違約金。王武偉並於83年11月15日
    提供其所有坐落台北縣汐止鎮○○街○段231巷10號1樓房地
    （下稱系爭A房地）及同號2樓房地（下稱系爭B房地），設
    定新台幣（下同）600萬元（下稱系爭A抵押權）之最高限額
    抵押權為擔保，登記日期為83年11月15日，存續期間為83
    年11月11日至113年11月10日，其後王武偉復於87年1月16
    日向被告借款82萬元（下稱系爭82萬元借款），又王武偉於
    88年5月間因出售上開抵押標的之系爭B房地，向被告申請清
    償部分借款金額後部分塗銷，經被告同意收回本息173萬7,
    062元，塗銷系爭B房地部分之系爭A、B抵押權。然而王武偉
    出售前揭系爭B房地之售價約定價格為265萬元，且嗣後該處
    1樓即系爭A房地之拍賣估價之鑑價報告係405萬1,468元，足
    證被告係同意不足額之清償而構成拋棄系爭500萬債權之擔
    保物權，故而依民法第751條規定，原告甲○○就前開173萬
    7,062元與265萬元間之差額或前開173萬7,062元與405萬1,
    468元間之差額部分即免其責任。雖其後王武偉未依約繳付
    貸款本息，經被告訴追後，原告甲○○於89年3月21日於不
    知前揭被告拋棄物保之情事下，同意將其位於台北市○○區
    ○○路841巷24弄4樓房地（下稱系爭C房地）設定第二順位
    最高限額抵押權312萬元予被告，以暫緩執行（系爭C房地現
    已移轉登記予原告戊○○所有），並與被告約定俟王武偉抵
    押物即汐止鎮○○路○段291巷10號1樓房地拍賣後再行結算
    債權金額。嗣後經被告強制執行系爭A抵押權（拍賣時系爭A
    房地已由王武偉移轉登記予第三人劉玉慧），經台灣士林地
    方法院民事執行處（下簡稱士林地院執行處）受分配新台幣
    232萬7,809元，如前所述，扣除原告業已免其責任之金額，
    系爭500萬元借款本息之未償餘額業已全部受償，原告已無
    需就該借款負連帶清償之責，爰起訴請求確認系爭C房地所
    所設定之抵押權其擔保之債權不存在及塗銷系爭C房地上之
    抵押權。並聲明：（一）確認被告就原告戊○○所有坐落於
    臺北市○○區○○段一小段0000-0000地號及同小段0000-
    0000地號，及同小段第00000-000建號之不動產，所設定之
    新台幣312萬元抵押權擔保之債權不存在。（二）被告於民
    國89年3月22日以台北市中山地政事務所民國89年字號：北
    中字第003819號登記之新台幣312萬元抵押權應予塗銷。
二、被告則以：本件王武偉自行出售系爭B房地而作部分清償，
    係屬「依行使擔保物權以外方法獲償」，並非拋棄，且在系
    爭B房地塗銷時被告並不知悉系爭不動產之售價，被告係自
    行依徵信評估結果決定收回金額，否認有拋棄擔保物權之意
    思；又王武偉於提供系爭A、B房地當時係分別設定600萬元
    （即系爭A抵押權）及100萬元（下稱系爭B抵押權）2筆最高
    限額抵押權為擔保，存續期間均為83年11月11日至113年11
    月10日，約定擔保債權範圍包括現在過去及將來發生之債權
    (含總分行處之票據、借款、透支墊款、保證等及其他一切
    債權)，系爭82萬元借款本息之發生日期既尚在系爭A抵押權
    之擔保範圍內，被告依王武偉及原告甲○○與被告所簽定之
    中長期放款借據授信約定書第7條之約定，參考民法第322條
    第2款前段之規定予以先行抵充，亦無任何違法可言，再本
    件經拍賣系爭A房地，分配受償232萬7,809元，經被告抵充
    系爭82萬元之本息104萬6,744元，餘款128萬1,065元（計算
    式為2,327, 809-1,046,744=1,281,065）再行抵充系爭500
    萬元借款餘額部分，尚不足受償213萬9,687元（計算式為
    3,420,752- 1,281,065=2,139, 687），被告為系爭500萬元
    之連帶保證人，自應就不足清償之額度負連帶清償之責，其
    請求確認債權不存在及塗銷系爭C房地之抵押權，均無理由
    等語置辯。並聲明：原告之訴駁回。
三、查王武偉於民國83年11月23日邀同原告甲○○及王士祥為連
    帶保證人，向被告借款500萬元，並提供系爭A、B房地設定
    抵押權，系爭A、B房地均分別設系爭A抵押權及系爭B抵押權
    2筆最高限額抵押權為擔保，登記日期均為83年11月15日，
    存續期間均為83年11月11日至113年11月10日，約定擔保債
    權之範圍均包括現在過去及將來發生之債權 (含總分行處之
    票據、借款、透支墊款、保證等及其他一切債權），其後王
    武偉復於87年1月16日邀同王美華為連帶保證人，向被告辦
    理存摺存款融資82萬元。又王武偉於88年5月間因出售上開
    抵押標的之系爭B房地，向被告申請清償部分借款金額後部
    分塗銷，經被告評估後收回本息173萬7,062元，同意塗銷系
    爭B房地上之所有抵押權。其後訴外人王武偉未依約繳付貸
    款本息，經被告訴追後，原告甲○○於89年3月21日同意將
    （下稱系爭C房地）設定第二順位最高限額抵押權312萬元予
    被告，以暫緩執行，兩造並約定俟王武偉之抵押物即系爭A
    房地拍賣後再行結算債權金額。嗣後經被告強制執行，由士
    林地院執行處於91年5月17 日作成89年執字第3186號分配表
    ，被告受償232萬7,809元等情，業據原告及被告分別提出借
    據、抵押權設定契約書、土地及建築物登記謄本、存摺存款
    融資契約、申請書等件為證，並經本院向台灣士林地方法院
    調取該院執行處89執字第3186號以及89執字第8684號卷宗核
    閱屬實，復為兩造所不爭執，自堪信為真實。
四、原告另主張被告於88年5月間同意王武偉僅清償部分借款即
    塗銷系爭B房地上之所有抵押權，顯係拋棄被告就系爭500萬
    元借款之部分擔保物權，依民法第751條之規定，原告甲○
    ○就拋棄權利之限度內免其責任，且被告於獲償時以第二順
    位系爭82萬元借款本息優先計算清償，其行使權利顯違誠實
    信用原則，亦違反法律等情，然而被告否認有拋棄權擔保之
    意思，並另以前揭情詞置辯，是本件兩造間之爭執點厥為：
    （一）被告於88年5月間同意王武偉清償173萬7,062 元後，
    塗銷系爭B房地上之所有抵押權，是否屬拋棄擔保物權？（
    二）系爭A抵押權所擔保之債權範圍，除系爭500萬元借款外
    ，是否尚包括另一筆系爭82萬元之借款債務？（三）被告是
    否得就其拍賣系爭A房地獲償之金額，主張先行抵充利息、
    違約金後，再抵充系爭82萬元之本金，餘款再抵充系爭500
    萬元之債務？茲說明本院之見解如下：
五、按債權人拋棄為其債權擔保之物權者，保證人就債權人所拋
    棄權利之限度內，免其責任。民法第 751 條固定有明文，
    然而該條所謂債權人拋棄為其債權擔保之物權者，應指債權
    人在債權尚未獲償之前，既有行使擔保物權取償之權利，而
    竟拋棄不行使之謂。若其債權已依行使擔保物權以外方法獲
    償，則原得行使擔保物權之權利即已喪失，嗣後因而塗銷該
    擔保物權（如抵押權等）登記，自無拋棄擔保物權之可言。
    又債權人是否有拋棄該債權擔保物權之意思存在，雖屬內心
    之意思，但仍可以依客觀之情事加以證明，此等事實仍應由
    主張適用民法第751條之保證人負舉證之責，易言之，主張
    適用民法第751條之保證人所提出之客觀事證必須能夠證明
    債權人於「同意塗銷抵押權當時」，確有拋棄之意思存在，
    始能認其已盡舉證之責。查原告主張被告於88年5月間同意
    王武偉僅清償部分借款即塗銷系爭B房地上之所有抵押權，
    顯係拋棄被告就系爭500萬元借款擔保之物權之事實，為被
    告否認，稱本件被告之所以塗銷系爭抵押權之原因，乃因王
    武偉清償部分債權後塗銷，被告已行使擔保物權取償之權利
    等語。原告固提出王武偉於88年5月間出售B房地之買賣約定
    價格為265萬元以及嗣後該處1樓即系爭A房地之拍賣估價之
    鑑價報告係405萬1,468元之事實，證明被告係同意不足額之
    清償而構成拋棄擔保物權之意。惟查，被告否認於辦理部分
    塗銷時知悉系爭不動產之售價，原告就此並未能證明被告於
    同意塗銷系爭B房地之抵押權時明知該售價，且被告於同意
    塗銷當時，係依其徵信評估結果決定收回金額，經被告徵信
    評估結果，依剩餘系爭A房地查估價值390萬2,500元，依原
    貸付率89.92％計算，本件應可貸放350萬9,000元，而當時
    王武偉尚欠本金餘額503萬7,600元，故被告決定收回本金
    153 萬（5,037,600－1,530,000＝3,507,600＜3,509, 000
    ）及積欠利息20萬7,062元後同意塗銷，核其當時之評估價
    值及流程，亦無明顯不合理之處。再衡諸一般房地交易常情
    ，同地段門牌號碼之1樓，其交易價格均會較2樓高，是原告
    以王武偉於88年5月間出售B房地之買賣約定價格為265萬元
    以及嗣後該處1樓即系爭A房地之拍賣估價之鑑價報告係405
    萬1,468元之事證，尚無法證明被告明知王武偉係不足額清
    償而有拋棄擔保物權之意思存在。揆諸前揭說明，原告稱被
    告有拋棄系爭500萬借款之系爭B房地部分擔保物權而主張在
    前揭之清償差額中免責云云，即無理由。
六、次按所謂最高限額之抵押契約，係指所有人提供抵押物，與
    債權人訂立在一定金額之限度內，擔保現在已發生及將來可
    能發生之債權之抵押權設定契約而言。此種抵押權所擔保之
    債權，除訂約時已發生之債權外，即將來發生之債權，在約
    定限額之範圍內，亦為抵押權效力所及。雖抵押權存續期間
    內已發生之債權，因清償或其他事由而減少或消滅，原訂立
    之抵押契約依然有效，嗣後在存續期間內陸續發生之債權，
    債權人仍得對抵押物行使權利。此種抵押契約定有存續期間
    者，訂立契約之目的，顯在擔保存續期間內所發生之債權，
    凡在存續期間所發生之債權，皆為抵押權效力所及，於存續
    期間屆滿前所發生之債權，債權人在約定限額範圍內，對於
    抵押物均享有抵押權，除債權人拋棄為其擔保之權利外，自
    無許抵押人於抵押權存續期間屆滿前，任意終止此種契約。
    縱令嗣後所擔保之債權並未發生，僅債權人不得就未發生之
    債權實行抵押權而已，非謂抵押人得於存續期間屆滿前終止
    契約而享有請求塗銷抵押權設定登記之權利。（最高法院66
    年台上字第1097號判例參照）故而只要債權發生於最高限額
    抵押權存續之期間內，且債權總額未逾該約定最高限額，皆
    為抵押權效力所及，查本件王武偉於87年1月16日之系爭82
    萬元借款，既在系爭A抵押權之存續期間內所借，且系爭A抵
    押權契約並未終止，則依上開判例意旨，系爭82萬元借款既
    在系爭A抵押權之約定限額範圍內，對於系爭A房地拍賣之價
    金仍與系爭500萬借款債權同享有第一順位優先受償之權，
    原告主張稱系爭82萬元借款係屬第二順位，不得優先受償，
    揆諸前揭說明，亦無理由。
七、又依王武偉及原告甲○○與被告所簽定之中長期放款借據授
    信約定書第7條已明白約定：「立約人對貴行負擔數宗債務
    時，如清償人所提出之給付不足清償全部債務者，由貴行指
    定應抵充之債務。前項債務性質相異者，清償人所提出之給
    付，得由貴行決定其抵充之方法及順序。」且債務均已屆清
    償期者，以債務之擔保最少者，儘先抵充，民法第322條第2
    款前段亦定有明文。查本件系爭A房地之擔保範圍，包括系
    爭500萬元借款（其中含本金259萬0,298元、利息70萬6,406
    元、違約金12萬4,048元，債權總計為342萬0,752元）及系
    爭82萬元（本金82萬元、利息19萬2,868元、違約金3萬
    3,876元，債權總計為104萬6,744元）業如前述六所述，而
    經被告評估比較上開二筆款項之擔保情形，認為系爭500萬
    元除有連帶保證人原告及訴外人王士祥二人之人保外，尚有
    原告提供之不動產設定最高限額抵押權擔保，而系爭82萬元
    則僅有連帶保證人王美華一人，故以系爭82萬元之擔保較少
    ，而主張該抵充順序，既合於當初兩造間之約定，亦合於民
    法第322條第2款之規定，核其情形仍屬權利之正當行使，自
    無原告所稱行使權利違反誠實信用之可言。又本件經分配受
    償232萬7,809元，經被告抵充系爭82萬元之本息104萬6,744
    元，餘款128萬1,065元（計算式為2,327,809-1,046,744=1,
    281,065）再行抵充系爭500萬元借款餘額部分，尚不足受償
    213萬9,687元（計算式為3,420,752- 1,281,065=2,139,687
    ）等情，亦據被告陳述明確。是系爭500萬元借款既尚不足
    受償213萬9,687元原告係系爭借款之連帶保證人，自仍應就
    其不足受償部分負連帶清償責任。
八、從而原告以原告就系爭500萬元借款應已無庸負任何連帶保
    證之責任，而提起本訴請求確認如原告訴之聲明（一）所述
    ，並請求塗銷系爭C抵押權云云，為無理由，應予駁回。
九、本件之事實及法律關係已臻明確，兩造之其餘主張陳述及攻
    擊防禦方法，對判決之結果無影響，爰不一一加以論述，附
    此敘明。
十、訴訟費用之負擔：民事訴訟法第78條。
中　　華　　民　　國　　96　　年　　3　　月　　29　　日
                  民事第一庭      法　官　朱漢寶
以上正本係照原本作成
如對本判決上訴，須於判決送達後20日內向本院提出上訴狀
中　　華　　民　　國　　96　　年　　3　　月　　29　　日
                    　　　　　　  書記官　黃瓊玉
